ACORDAO-COMPLETO-2565853

ACÓRDÃO 10392/2022 ATA 42/2022 - PRIMEIRA CÂMARA

VISTOS, relatados e discutidos estes autos de tomada de contas especial instaurada pelo Ministério da Cidadania em desfavor de dois ex-prefeitos de Baturité/CE, sra. Silvana Furtado de Figueiredo Vasconcelos e sr. João Bosco Pinto Saraiva, em razão da não comprovação da regular aplicação dos recursos repassados pela União por meio do Convênio 053/2009-SESAN (Siafi 705166) , destinado à implantação do Programa de Aquisição de Alimentos - Compra Direta Local da Agricultura Familiar,
ACORDAM os Ministros do Tribunal de Contas da União, reunidos em Sessão da 1ª Câmara, ante as razões expostas pelo relator, em:
9.1. considerar revéis os ex-prefeitos Silvana Furtado de Figueiredo Vasconcelos e João Bosco Pinto Saraiva, para todos os efeitos, dando-se prosseguimento ao processo, com fulcro no art. 12, § 3º, da Lei 8.443/1992; 
9.2. julgar irregulares as contas da sra. Silvana Furtado de Figueiredo Vasconcelos e do sr. João Bosco Pinto Saraiva, nos termos dos arts. 1º, inciso I, 16, inciso III, alíneas "b" e "c", 19 e 23, inciso III, da Lei 8.443/1992, condenando-os ao pagamento das importâncias a seguir especificadas, atualizadas monetariamente e acrescidas de juros de mora, calculadas a partir das datas discriminadas até a data da efetiva quitação do débito, fixando-lhes o prazo de quinze dias, para que comprovem, perante o Tribunal, o recolhimento das referidas quantias aos cofres do Tesouro Nacional, nos termos do art. 23, inciso III, alínea "a", da Lei 8.443/1992, c/c o art. 214, inciso III, alínea "a", do Regimento Interno do TCU.  
9.2.1. débitos relacionados à responsável Silvana Furtado de Figueiredo Vasconcelos:
	Data de ocorrência
	Valor histórico (R$) 

	28/12/2009
	348.058,07

	15/12/2010
	451.709,92

	1º/2/2012
	451.709,92

	11/7/2012
	542.000,00

9.2.2. débito relacionado ao responsável João Bosco Pinto Saraiva:
	Data de ocorrência
	Valor histórico (R$) 

	11/7/2012
	103.651,85

9.3. aplicar individualmente à sra. Silvana Furtado de Figueiredo Vasconcelos e ao sr. João Bosco Pinto Saraiva a multa prevista no art. 57 da Lei 8.443/1992, nos valores de R$ 40.000,00 (quarenta mil reais) e R$ 950.000,00 (novecentos e cinquenta mil reais) , fixando-lhes o prazo de quinze dias, a contar da respectiva notificação, para que comprovem, perante o Tribunal (art. 214, III, alínea "a", do Regimento Interno do TCU) , o recolhimento da dívida aos cofres do Tesouro Nacional, atualizada monetariamente desde a data deste acórdão até a do efetivo recolhimento, se pagas após o vencimento, na forma da legislação em vigor;
9.4. autorizar, desde logo, a cobrança judicial das dívidas, caso não atendidas as notificações, conforme o disposto no art. 28, inciso II, da Lei 8.443/1992;
9.5. autorizar, desde logo, se requerido, com fundamento no art. 26 da Lei 8.443/1992, o parcelamento das dívidas em até 36 (trinta e seis) parcelas, incidindo, sobre cada parcela, corrigida monetariamente, os correspondentes acréscimos legais, fixando-lhes o prazo de quinze dias, a contar do recebimento da notificação, para comprovarem, perante o Tribunal, o recolhimento da primeira parcela, e de trinta dias, a contar da parcela anterior, para comprovarem os recolhimentos das demais parcelas, devendo incidir, sobre cada valor mensal, atualizado monetariamente, os juros de mora devidos, no caso do débito, na forma prevista na legislação em vigor, alertando os responsáveis de que a falta de comprovação do recolhimento de qualquer parcela importará o vencimento antecipado do saldo devedor, nos termos do § 2º do art. 217 do Regimento Interno deste Tribunal; e
9.6. dar ciência desta deliberação à Procuradoria da República no Estado do Ceará, nos termos do § 3º do art. 16 da Lei 8.443/1992, ao Ministério da Cidadania e aos responsáveis.

Tomada de contas especial instaurada pelo Ministério da Cidadania em desfavor de Silvana Furtado de Figueiredo Vasconcelos e de João Bosco Pinto Saraiva , em razão da não comprovação da regular aplicação dos recursos repassados pela União por meio de convênio destinado à implantação do Programa de Aquisição de Alimentos - Compra Direta Local da Agricultura Familiar em Baturité/CE.

Primeira Câmara

Secretaria Especial do Desenvolvimento Social.

3. Interessados/Responsáveis:
3.1. Responsáveis: João Bosco Pinto Saraiva (XXX.319.753-XX); Silvana Furtado de Figueiredo Vasconcelos (XXX.260.393-XX).

13.1. Ministros presentes: Walton Alencar Rodrigues (Presidente), Benjamin Zymler (Relator) e Vital do Rêgo.
13.2. Ministro-Substituto convocado: Weder de Oliveira.
13.3. Ministro-Substituto presente: Augusto Sherman Cavalcanti.

ACORDAO-COMPLETO-2577715

Acórdão 1779/2023 - Primeira Câmara

BENJAMIN ZYMLER

Adoto como relatório a instrução elaborada por auditora da SecexTCE (peça 161) , que contou com a anuência dos dirigentes da mencionada unidade técnica (peças 162 e 163) : 
"Cuidam os autos de tomada de contas especial instaurada pelo Ministério da Cidadania em desfavor de Silvana Furtado de Figueiredo Vasconcelos (CPF: XXX.260.393-XX) e de João Bosco Pinto Saraiva (CPF: XXX.319.753-XX) , em razão da não comprovação da regular aplicação dos recursos repassados pela União por meio do Convênio 053/2009-SESAN (registro Siafi 705166 - peça 11) , firmado entre o extinto Ministério do Desenvolvimento Social e Combate à Fome e o Município de Baturité/CE, e que tinha por objeto o "apoio financeiro para implantar o 'Programa de Aquisição de Alimentos - Compra Direta Local da Agricultura Familiar', por meio da aquisição de produtos agropecuários produzidos por agricultores familiares que se enquadrem no Programa Nacional de Fortalecimento da Agricultura Familiar - Pronaf, e que se destinem ao atendimento das demandas de suplementação alimentar e nutricional dos programas sociais da localidade de Baturité/CE".
HISTÓRICO
Em 2/11/2020, com fundamento na IN/TCU 71/2012, alterada pela IN/TCU 76/2016 e DN/TCU 155/2016, o Ministério da Cidadania autorizou a instauração da tomada de contas especial (peça 118) . O processo foi registrado no sistema e-TCE com o número 3316/2020.
O Convênio 053/2009-SESAN (registro Siafi 705166) foi firmado no valor de R$ 1.964.029,76, sendo R$ 1.897.129,76 à conta do concedente e R$ 66.900,00 referentes à contrapartida do convenente. Teve vigência de 22/12/2009 a 28/5/2013, com prazo para apresentação da prestação de contas em 27/6/2013. Os repasses efetivos da União totalizaram R$ 1.897.129,76 (peça 13) .
A prestação de contas e complementações enviadas foram analisadas por meio dos documentos constantes das peças 89, 108, 117 e 120.
	O fundamento para a instauração da Tomada de Contas Especial, conforme consignado na matriz de responsabilização elaborada pelo tomador de contas, foi a constatação das seguintes irregularidades: 
Inexecução total do objeto do convênio descrito como "Aquisição de alimentos da agricultura familiar e sua destinação para o atendimento das demandas de suplementação alimentar de programas sociais locais, com vistas à superação da vulnerabilidade alimentar de parcela da população e pela não comprovação da entrega dos alimentos as entidades.
Ausência de aplicação dos recursos federais repassados à conta do convênio descrito como "Aquisição de alimentos da agricultura familiar e sua destinação para o atendimento das demandas de suplementação alimentar de programas sociais locais, com vistas à superação da vulnerabilidade alimentar de parcela da população.   " no mercado financeiro.
Os responsáveis arrolados na fase interna foram devidamente comunicados e, diante da ausência de justificativas suficientes para elidir as irregularidades e da não devolução dos recursos, instaurou-se a tomada de contas especial.
	No relatório (peça 134) , o tomador de contas concluiu que o prejuízo importaria no valor original de R$ 1.907.362,19, imputando-se a responsabilidade a Silvana Furtado de Figueiredo Vasconcelos, Prefeita Municipal no período de 1º/1/2009 a 31/12/2012, na condição de gestora dos recursos, e a João Bosco Pinto Saraiva, Prefeito Municipal no período de 1º/1/2013 a 31/12/2016, na condição de gestor dos recursos.
		Em 8/2/2021, a Controladoria-Geral da União emitiu o relatório de auditoria (peça 137) , em concordância com o relatório do tomador de contas. O certificado de auditoria e o parecer do dirigente do órgão de controle interno concluíram pela irregularidade das presentes contas (peças 138 e 139) .
	Em 18/2/2021, o Ministro responsável pela área atestou haver tomado conhecimento das conclusões contidas no relatório e certificado de auditoria, bem como do parecer conclusivo do dirigente do órgão de controle interno, manifestando-se pela irregularidade das contas, e determinou o encaminhamento do processo ao Tribunal de Contas da União (peça 140) .
Na instrução inicial (peça 144) , analisando-se os documentos dos autos, concluiu-se pela necessidade de realização de citação para as seguintes irregularidades: 
Irregularidade 1: Não comprovação total da execução física do objeto do convênio.
	Evidências da irregularidade: documentos técnicos presentes nas peças 11, 54, 89, 117, 118 e 120.
	Normas infringidas: art. 70, parágrafo único, da Constituição Federal de 1988; art. 93 do Decreto-Lei 200/1967; art. 39, caput, 58 e 63, inciso II, alínea "a", da Portaria Interministerial 127/2008; Cláusulas Primeira, Subcláusula Primeira, Segunda, itens 2.2.1, 2.2.2, 2.2.10, 2.2.12, 2.2.14, 2.2.15 e 2.2.16, e Décima, item 10.1, do termo de convênio.
	Débitos relacionados à responsável Silvana Furtado de Figueiredo Vasconcelos:
	Data de ocorrência
	Valor histórico (R$) 
	Identificador

	28/12/2009
	348.058,07
	D1

	15/12/2010
	451.709,92
	D2

	1/2/2012
	451.709,92
	D3

	11/7/2012
	542.000,00
	D4

		Cofre credor: Tesouro Nacional.
		Responsável: Silvana Furtado de Figueiredo Vasconcelos.
Conduta: não apresentar documentos que comprovem a execução dos itens previstos no plano de trabalho e pagos com recursos do convênio.
Nexo de causalidade: a não apresentação de documentos que comprovem a execução física dos itens previstos no plano de trabalho resultou na presunção de dano ao erário.
Culpabilidade: não há excludentes de ilicitude, de culpabilidade e de punibilidade; é razoável supor que o gestor tinha consciência da ilicitude de sua conduta; era exigível conduta diversa da praticada, qual seja, comprovar, por meio de documentos, a efetiva execução física de todos os itens previstos no plano de trabalho.	Débito relacionado ao responsável João Bosco Pinto Saraiva:
	Data de ocorrência
	Valor histórico (R$) 
	Identificador

	11/7/2012
	103.651,85
	D5

		Cofre credor: Tesouro Nacional.
		Responsável: João Bosco Pinto Saraiva.
Conduta: não apresentar documentos que comprovem a execução dos itens previstos no plano de trabalho e pagos com recursos do convênio.
Nexo de causalidade: a não apresentação de documentos que comprovem a execução física dos itens previstos no plano de trabalho resultou na presunção de dano ao erário.
Culpabilidade: não há excludentes de ilicitude, de culpabilidade e de punibilidade; é razoável supor que o gestor tinha consciência da ilicitude de sua conduta; era exigível conduta diversa da praticada, qual seja, comprovar, por meio de documentos, a efetiva execução física de todos os itens previstos no plano de trabalho. 
Encaminhamento: citação.
Irregularidade 2: Ausência de nexo de causalidade entre os recursos federais transferidos e as despesas realizadas no âmbito do convênio.
	Evidências da irregularidade: documentos técnicos presentes nas peças 89 e 117.
	Normas infringidas: art. 70, parágrafo único, da Constituição Federal de 1988; art. 93 do Decreto-Lei 200/1967; art. 50, § 3º, Portaria Interministerial 127/2008; Cláusulas Segunda, item 2.2.11, Nona, item 9.1 e Subcláusula Primeira, e Décima, item 10.1, do termo de convênio.
	Débitos relacionados à responsável Silvana Furtado de Figueiredo Vasconcelos:
	Data de ocorrência
	Valor histórico (R$) 
	Identificador

	28/12/2009
	348.058,07
	D1

	15/12/2010
	451.709,92
	D2

	1/2/2012
	451.709,92
	D3

	11/7/2012
	542.000,00
	D4

		Cofre credor: Tesouro Nacional.
		Responsável: Silvana Furtado de Figueiredo Vasconcelos.
Conduta: não apresentar documentação suficiente para estabelecer o nexo de causalidade entre os recursos recebidos e as despesas realizadas.
Nexo de causalidade: a ausência de documentação impediu o estabelecimento do nexo causal entre os recursos federais transferidos e as despesas realizadas no âmbito do convênio, resultando na impugnação das despesas e, consequentemente, em presunção de dano ao erário.
Culpabilidade: não há excludentes de ilicitude, de culpabilidade e de punibilidade; é razoável supor que o responsável tinha consciência da ilicitude de sua conduta; era exigível conduta diversa da praticada, qual seja, apresentar documentação necessária e suficiente para comprovar o nexo de causalidade entre os recursos públicos federais recebidos e as despesas realizadas. 
	Débito relacionado ao responsável João Bosco Pinto Saraiva:
	Data de ocorrência
	Valor histórico (R$) 
	Identificador

	11/7/2012
	103.651,85
	D5

		Cofre credor: Tesouro Nacional.
		Responsável: João Bosco Pinto Saraiva.
Conduta: não apresentar documentação suficiente para estabelecer o nexo de causalidade entre os recursos públicos federais recebidos e as despesas realizadas.
Nexo de causalidade: a ausência de documentação impediu o estabelecimento do nexo causal entre os recursos federais transferidos e as despesas realizadas no âmbito do convênio, resultando na impugnação das despesas e, consequentemente, em presunção de dano ao erário.
Culpabilidade: não há excludentes de ilicitude, de culpabilidade e de punibilidade; é razoável supor que o responsável tinha consciência da ilicitude de sua conduta; era exigível conduta diversa da praticada, qual seja, apresentar documentação necessária e suficiente para comprovar o nexo de causalidade entre os recursos públicos federais recebidos e as despesas realizadas. 
Encaminhamento: citação.
Em cumprimento ao despacho do relator (peça 147) , foram efetuadas as citações dos responsáveis, nos moldes adiante:
 Silvana Furtado de Figueiredo Vasconcelos:
	Comunicação: Ofício 44629/2022 - Seproc (peça 154) .
Data da Expedição: 31/8/2022.
Data da Ciência: 27/9/2022 (peça 158) .
Nome Recebedor:  (ilegível) .
Observação: Ofício enviado para o endereço da responsável, conforme pesquisa na base de dados do sistema do Renach, custodiada pelo TCU (peça 148) .
Fim do prazo para a defesa: 12/10/2022.
	
	Comunicação: Ofício 44630/2022 - Seproc (peça 153) 
Data da Expedição: 31/8/2022
Data da Ciência: 27/9/2022 (peça 159) 
Nome Recebedor:  (ilegível) .
Observação: Ofício enviado para o endereço da responsável, conforme pesquisa na base de dados do sistema da Receita Federal, custodiada pelo TCU (peça 148) .
Fim do prazo para a defesa: 12/10/2022
	
 João Bosco Pinto Saraiva:
	Comunicação: Ofício 44631/2022 - Seproc (peça 152) 
Data da Expedição: 31/8/2022
Data da Ciência: 9/9/2022 (peça 155) 
Nome Recebedor: Maria Lidiane da Silva Brito.
Observação: Ofício enviado para o endereço do responsável, conforme pesquisa na base de dados do sistema da Receita Federal, custodiada pelo TCU (peça 149) .
Fim do prazo para a defesa: 24/9/2022
	
Comunicação: Ofício 44632/2022 - Seproc (peça 151) 
	Data da Expedição: 31/8/2022
Data da Ciência: 9/9/2022 (peça 157) 
Nome Recebedor: Maria Lidiane da Silva Brito.
Observação: Ofício enviado para o endereço do responsável, conforme pesquisa na base de dados do sistema do Renach, custodiada pelo TCU (peça 149) .
Fim do prazo para a defesa: 24/9/2022
	
	Comunicação: Ofício 44633/2022 - Seproc (peça 150) 
Data da Expedição: 31/8/2022
Data da Ciência: 9/9/2022 (peça 156) 
Nome Recebedor: Maria Lidiane da Silva Brito.
Observação: Ofício enviado para o endereço do responsável, conforme pesquisa na base de dados do sistema do TSE, custodiada pelo TCU (peça 149) .
Fim do prazo para a defesa: 24/9/2022
	
Conforme o Despacho de Conclusão das Comunicações Processuais (peça 160) , as providências inerentes às comunicações processuais foram concluídas. 
Transcorrido o prazo regimental, os responsáveis Silvana Furtado de Figueiredo Vasconcelos e João Bosco Pinto Saraiva permaneceram silentes, devendo ser considerados reveis, nos termos do art. 12, § 3º, da Lei 8.443/1992.
ANÁLISE DOS PRESSUPOSTOS DE PROCEDIBILIDADE DA IN/TCU 71/2012
Avaliação da Ocorrência de Prescrição
Em relação à prescrição, o Supremo Tribunal Federal - STF, no Recurso Extraordinário - RE 636.886, fixou a tese, com repercussão geral reconhecida, de que "é prescritível a pretensão de ressarcimento ao erário fundada em decisão de Tribunal de Contas" (Tema 899) . Posteriormente, o próprio TCU regulamentou o assunto por meio da Resolução TCU 344, de 11/10/2022, publicada em 21/10/2022, à luz do disposto na Lei 9.873/1999, estabelecendo que "prescrevem em cinco anos as pretensões punitiva e de ressarcimento" nos processos de controle externo, conforme o art. 2º da referida norma.
Quanto ao termo inicial da contagem do prazo prescricional, o art. 4º prevê o seguinte:
Art. 4° O prazo de prescrição será contado:
I - da data em que as contas deveriam ter sido prestadas, no caso de omissão de prestação de contas;
II - da data da apresentação da prestação de contas ao órgão competente para a sua análise inicial;
III - do recebimento da denúncia ou da representação pelo Tribunal ou pelos órgãos de controle interno, quanto às apurações decorrentes de processos dessa natureza;
IV - da data do conhecimento da irregularidade ou do dano, quando constatados em fiscalização realizada pelo Tribunal, pelos órgãos de controle interno ou pelo próprio órgão ou entidade da Administração Pública onde ocorrer a irregularidade;
V - do dia em que tiver cessado a permanência ou a continuidade, no caso de irregularidade permanente ou continuada.
No que se refere às causas de interrupção da prescrição, o art. 5º dispõe:
Art. 5º A prescrição se interrompe:
I - pela notificação, oitiva, citação ou audiência do responsável, inclusive por edital; 
II - por qualquer ato inequívoco de apuração do fato;
III - por qualquer ato inequívoco de tentativa de solução conciliatória; 
IV - pela decisão condenatória recorrível.
§ 1° A prescrição pode se interromper mais de uma vez por causas distintas ou por uma mesma causa desde que, por sua natureza, seja repetível no curso do processo.
§ 2° Interrompida a prescrição, começa a correr novo prazo a partir do ato interruptivo.
§ 3º Não interrompem a prescrição o pedido e concessão de vista dos autos, emissão de certidões, prestação de informações, juntada de procuração ou subestabelecimento e outros atos de instrução processual de mero seguimento do curso das apurações.
19.	No caso concreto, o termo inicial da contagem do prazo prescricional ocorreu em 18/7/2013 (data em que a prestação de contas final foi apresentada, após prorrogação de prazo concedida pelo órgão repassador, conforme peças 68, 72 e 73) .
20.	Verificam-se, nos presentes autos, os seguintes eventos processuais interruptivos da prescrição, ocorridos tanto na fase interna como na fase externa desta TCE:
20.1.	Fase interna:
Ofício 585/2015/DECOM/SESAN/MDS, de 8/10/2015, encaminhado ao responsável João Bosco Pinto Saraiva, recebido em 27/10/2015 (peças 87 e 88) - solicitação de documentação complementar da prestação de contas final;
 Parecer Técnico 47/2016 - CGSIA/DECOM/SESAN/MDS, de 7/6/2016 (peça 89) - análise técnica da prestação de contas final;
Ofício 198/2018/MDS/SESAN/CGEOF/COPC, de 28/3/2018, recebido em 3/5/2018 (peças 90 e 91) - solicitação de cópias de extratos bancários da conta específica utilizada pelo convenente;
Despacho 570/2018/SESAN/CGEOF/COPC, de 13/7/2018 (peça 96) - comunicação à Coordenação de Orçamento, Finanças e Contabilidade, quanto à suspensão do registro de inadimplência do município no SIAFI;
Notificação encaminhada por e-mail ao Município de Baturité em 18/9/2018 (peça 97) - solicitação dos extratos bancários completos da conta corrente e de aplicações financeiras;
Despacho 811/2018/SESAN/CGEOF/COPC, de 5/10/2018 (peça 106) - informação, à Coordenação-Geral de Sistemas Locais de Abastecimento Alimentar, quanto à ausência de relatório de monitoramento in loco do convênio;
Despacho 164/2018/SESAN/DECOM/CGILE, de 8/10/2018 (peça 107) - justificativa quanto à ausência de relatório de monitoramento in loco do convênio;
Nota Técnica 42/2018 - MDS/SESAN/CGEOF/COPC, de 22/11/2018 (peça 108) - análise financeira da prestação de contas final;
Ofício 957/2018/ MDS/SESAN/CGEOF/COPC, de 22/11/2018, encaminhado à responsável Silvana Furtado de Figueiredo Vasconcelos, recebido em 17/12/2018 (peças 109 e 110) - solicitação de devolução de recursos;
Edital de Notificação 28/2019, publicado no DOU de 11/3/2019 (peça 116) - notificação do responsável João Bosco Pinto Saraiva para atender às pendências verificadas na prestação de contas final do convênio;
Parecer Financeiro de Reprovação Total - TCE 6/2019, de 25/7/2019 (peça 117) - reprovação total dos recursos repassados mediante o convênio;
Parecer do Ordenador de Despesas 6/2019 - SEDS/SEISP/CGPC/COPC, de 26/7/2019 - reprovação total dos recursos repassados mediante o convênio e solicitação de instauração de TCE;
Despacho 8/2020/SE/SGFT/DTEDS/CGPC-DES-TCE, de 21/1/2020 (peça 119) - encaminhamento do processo à Coordenação de Prestação de Contas do Desenvolvimento Social, para análise das informações e esclarecimentos quanto à composição dos valores constantes do demonstrativo de débito;
Parecer Financeiro Retificador 05/2020, de 27/10/2020 (peça 120) - retificação e atualização dos débitos imputados aos responsáveis;
a) Despacho 89/2020/SE/SGFT/DTEDS/CGPC-DES-TCE, de 9/12/2020 (peça 1) - determinação de autuação de processo de TCE;
Relatório do Tomador de Contas Especial 08/2020, de 15/12/2020 (peça 134) ;
Relatório de Auditoria E-TCE 3316/2020, da CGU, de 8/2/2021 (peça 137) ;
Certificado de Auditoria E-TCE 3316/2020, da CGU, de 8/2/2021 (peça 138) ;
Parecer do Dirigente de Controle Interno E-TCE 3316/2020, de 10/2/2021 (peça 139) ;
Pronunciamento Ministerial, de 12/2/2021 (peça 140) ;
20.2.	Fase externa:
Autuação do processo no TCU em 18/2/2021 (consulta à aba "Histórico", nos metadados do processo) ;
Instrução técnica da SecexTCE, de 11/7/2022 (peça 144) ;
Pronunciamento da 4ª Diretoria da SecexTCE, de 14/7/2022 (peça 145) ;
Pronunciamento da SecexTCE, de 18/7/2022 (peça 146) ;
Ofício 44631/2022 - TCU/Seproc, de 22/8/2022, recebido em 9/9/2022 (peças 152 e 155) - citação do responsável João Bosco Pinto Saraiva;
Ofício 44633/2022 - TCU/Seproc, de 22/8/2022, recebido em 9/9/2022 (peças 150 e 156) - citação do responsável João Bosco Pinto Saraiva;
Ofício 44632/2022 - TCU/Seproc, de 22/8/2022, recebido em 9/9/2022 (peças 151 e 157) - citação do responsável João Bosco Pinto Saraiva;
Ofício 44630/2022 - TCU/Seproc, de 22/8/2022, recebido em 27/9/2022 (peças 153 e 159) - citação da responsável Silvana Furtado de Figueiredo Vasconcelos;
Ofício 44629/2022 - TCU/Seproc, de 22/8/2022, recebido em 27/9/2022 (peças 154 e 158) - citação da responsável Silvana Furtado de Figueiredo Vasconcelos;
21.	Ao se analisar o termo inicial da contagem do prazo de prescrição, bem como a sequência de eventos processuais indicados no item anterior, os quais têm o condão de interromper a fluência do prazo prescricional, nos termos do art. 5º da Resolução TCU 344/2022, conclui-se que não houve o transcurso de 5 (cinco) anos entre cada evento processual e o seguinte. Portanto, levando-se em consideração o entendimento do STF acima mencionado, bem como a vigente regulamentação do Tribunal, não ocorreu, nos autos, a prescrição das pretensões sancionatória e ressarcitória para o TCU.
Avaliação da Prescrição Intercorrente no Âmbito do Tribunal
22.	A Resolução TCU 344/2022, estabelece que:
Art. 8º Incide a prescrição intercorrente se o processo ficar paralisado por mais de três anos, pendente de julgamento ou despacho, sem prejuízo da responsabilidade funcional decorrente da paralisação, se for o caso. 
§ 1° A prescrição intercorrente interrompe-se por qualquer ato que evidencie o andamento regular do processo, excetuando-se pedido e concessão de vista dos autos, emissão de certidões, prestação de informações, juntada de procuração ou subestabelecimento e outros atos que não interfiram de modo relevante no curso das apurações.
§ 2° As causas suspensivas e interruptivas da prescrição principal também suspendem ou interrompem a prescrição intercorrente.
23.	Levando-se em consideração a vigente regulamentação do Tribunal, bem como os eventos processuais interruptivos da prescrição na fase externa, relacionados no item 20.2, acima, conclui-se que não houve o transcurso do prazo de 3  (três) anos entre cada evento processual e o seguinte, e, consequentemente, não ocorreu a prescrição intercorrente.
Avaliação de Viabilidade do Exercício do Contraditório e Ampla Defesa
24.	Verifica-se que não houve o transcurso de mais de dez anos desde o fato gerador sem que tenha havido a notificação dos responsáveis pela autoridade administrativa federal competente (art. 6º, inciso II, c/c art. 19 da IN/TCU 71/2012, modificada pela IN/TCU 76/2016) , uma vez que o fato gerador da irregularidade sancionada ocorreu em 18/7/2013 e os responsáveis foram notificados sobre as irregularidades pela autoridade administrativa competente conforme abaixo:
a)  Silvana Furtado de Figueiredo Vasconcelos, por meio do ofício acostado à peça 109, recebido em 17/12/2018, conforme AR (peça 110) ;
b)  João Bosco Pinto Saraiva, por meio do ofício acostado à peça 87, recebido em 27/10/2015, conforme AR (peça 88) .
Valor de Constituição da TCE 	
25.	Verifica-se, ainda, que o valor atualizado do débito apurado (sem juros) , em 1º/1/2017, era de R$ 2.747.761,25; portanto, superior ao limite mínimo de R$ 100.000,00, na forma estabelecida pelos arts. 6º, inciso I, e 19 da IN/TCU 71/2012, modificada pela IN/TCU 76/2016. 
OUTROS PROCESSOS/DÉBITOS NOS SISTEMAS DO TCU COM OS MESMOS RESPONSÁVEIS
Informa-se que foram encontrados processos no Tribunal com os mesmos responsáveis:
	Responsável
	Processo

	Silvana Furtado de Figueiredo Vasconcelos
	Processo 042.727/2021-9 [CBEX, encerrado, "Cobrança Executiva de débito/multa originária do (s) AC (s) AC-8216-25/2020-1C, referente ao TC Processo 010.248/2018-8"]
Processo 029.424/2017-8 [CBEX, encerrado, "Cobrança Executiva de multa originária do (s) AC (s) AC-6363-24/2017-2C, referente ao TC Processo 033.402/2015-9"]
Processo 029.421/2017-9 [CBEX, encerrado, "Cobrança Executiva de débito originária do (s) AC (s) AC-6363-24/2017-2C, referente ao TC Processo 033.402/2015-9"]
Processo 018.471/2018-8 [CBEX, encerrado, "Cobrança Executiva de multa originária do (s) AC (s) AC-5444-20/2017-2C, referente ao TC Processo 011.295/2015-5"]
Processo 018.469/2018-3 [CBEX, encerrado, "Cobrança Executiva de débito originária do (s) AC (s) AC-2297-11/2018-2C, referente ao TC Processo 011.295/2015-5"]
Processo 018.931/2013-8 [MON, encerrado, "MONITORAMENTO DO Acórdão 2411/2013-TCU-Primeira Câmara REF AO TC-Processo 006.056/2011-3"]
Processo 010.248/2018-8 [TCE, encerrado, "TCE instaurada pelo (a) MINISTÉRIO DO TURISMO (VINCULADOR) em razão de Não comprovação da regular aplicação dos recursos repassados pela União, Convênio 01167/2010, firmado com o/a MINISTERIO DO TURISMO, Siafi/Siconv 741551, função COMERCIO E SERVICOS, que teve como objeto SÃO JOÃO (nº da TCE no sistema: 101/2017) "]
Processo 011.295/2015-5 [TCE, encerrado, "TCE CONTRA OS SENHORES SILVANA FURTADO DE FIGUEIREDO VASCONCELOS E JOÃO BOSCO PINTO SARAIVA, PREFEITOS MUNICIPAIS DE BATURITE/CE, GESTÕES 2009 A 2012 E 2013 EM DIANTE.  EM RAZÃO DA NÃO APRESENTAÇÃO DA PRESTAÇÃO DE CONTAS FINAL DO CONVÊNIO Nº CV 1.266/2006-FUNASA/MS, SIAFI Nº 570373. PR 25140.013011/2014-90. OFÍCIO 1328/2015-AECI/GM/MS"]
Processo 000.497/2016-9 [TCE, encerrado, "TCE CONTRA A SENHORA SILVANA FURTADO DE FIGUEIREDO VASCONCELOS, EX-PREFEITA MUNICIPAL DE BATURITE/CE, GESTÕES: 1997-2000 E 2005-2008. EM RAZÃO DA NÃO CONSECUÇÃO DOS OBJETIVOS PACTUADOS NO CONVÊNIO Nº133/2007. SIAFI Nº 599834. FIRMADO COM O MINISTÉRIO DO DESENVOLVIMENTO SOCIAL E COMBATE À FOME. PROCESSO 71000.055130/2015-12. OFÍCIO Nº 511/2015/AECI/MDS"]
Processo 033.402/2015-9 [TCE, encerrado, "Execução parcial do Contrato de Repasse 0196.121-83/2006 (Siafi 567764) , celebrado entre o município de Baturité-CE e o Ministério do Turismo, por intermédio da Caixa, tendo por objeto a construção de ciclovias e passeio público"]
Processo 004.718/2014-3 [REPR, encerrado, "Requisita adoção de providências no sentido de investigar as supostas irregularidades relatadas no procedimento preparatório P.P. nº 1.15.000.001750/2013-43, que versa acerca de malversação de verba pública federal repassada pelo Fundo Nacional de Saúde ao municipio de Baturité/CE, no exercício financeiro de 2012. Ofício nº 1750/2014-NTC/1ºOF"]
Processo 006.056/2011-3 [RA, encerrado, "AuditoriaConformidade, Reg Fiscalis nº 302/2011 Pref Municipal de Baturité - CE período: 14/03/2011 a 08/04/2011 verificar a aplicação de rec. federais repassados aos progr. PNAE, PNATE, PSF, BOLSA FAMÍLIA e TRANSF. VOLUNTÁRIAS, ex 2009. PRT 408/11"]
Processo 017.599/2011-3 [DEN, encerrado, "DENÚNCIA CONTRA A PREFEITURA MUNICIPAL DE BATURITÉ/CE REFERENTE A SUPOSTAS IRREGULARIDADES NO ÂMBITO DO PROGRAMA NACIONAL DE REESTRUTURAÇÃO E APARELHAGEM DA REDE ESCOLAR PÚBLICA DE EDUCAÇÃO INFANTIL - PROINFÂNCIA RELATIVO AO CONVÊNIO 656367/2009 - MINISTÉRIO DA EDUCAÇÃO"]
Processo 019.546/2010-6 [REPR, encerrado, "OFÍCIO 02/2010-CAMARA MUNICIPAL DE BATURITÉ-CE, REPRESENTAÇÃO CONTRA SILVANA FURTADO DE FIGUEIREDO VASCONCELOS, PREFEITA MUNICIPAL DE BATURITÉ NO ANO DE 2009, EM FACE DE CPI APROVADA"]

	João Bosco Pinto Saraiva
	Processo 002.852/2020-9 [TCE, aberto, "TCE instaurada pelo (a) Fundo Nacional de Desenvolvimento da Educação em razão de Omissão no dever de prestar contas, para atendimento ao Programa de Educação Infantil - Apoio Suplementar, exercício 2013, função ASSISTENCIA SOCIAL (nº da TCE no sistema: 4489/2019) "]
Processo 029.423/2017-1 [CBEX, encerrado, "Cobrança Executiva de multa originária do (s) AC (s) AC-6363-24/2017-2C , referente ao TC Processo 033.402/2015-9"]
Processo 029.421/2017-9 [CBEX, encerrado, "Cobrança Executiva de débito originária do (s) AC (s) AC-6363-24/2017-2C, referente ao TC Processo 033.402/2015-9"]
Processo 018.931/2013-8 [MON, encerrado, "MONITORAMENTO DO Acórdão 2411/2013-TCU-Primeira Câmara REF AO TC-Processo 006.056/2011-3"]
Processo 011.295/2015-5 [TCE, encerrado, "TCE CONTRA OS SENHORES SILVANA FURTADO DE FIGUEIREDO VASCONCELOS E JOÃO BOSCO PINTO SARAIVA, PREFEITOS MUNICIPAIS DE BATURITE/CE, GESTÕES 2009 A 2012 E 2013 EM DIANTE.  EM RAZÃO DA NÃO APRESENTAÇÃO DA PRESTAÇÃO DE CONTAS FINAL DO CONVÊNIO Nº CV 1.266/2006-FUNASA/MS, SIAFI Nº 570373. PR 25140.013011/2014-90. OFÍCIO 1328/2015-AECI/GM/MS"]
Processo 033.402/2015-9 [TCE, encerrado, "Execução parcial do Contrato de Repasse 0196.121-83/2006 (Siafi 567764) , celebrado entre o município de Baturité-CE e o Ministério do Turismo, por intermédio da Caixa, tendo por objeto a construção de ciclovias e passeio público"]

	A tomada de contas especial está, assim, devidamente constituída e em condição de ser instruída.
EXAME TÉCNICO
Da validade das notificações:
Preliminarmente, cumpre tecer breves considerações acerca da forma como são realizadas as comunicações processuais no TCU. A esse respeito, destacam-se o art. 179 do Regimento Interno do TCU (Resolução 155, de 4/12/2002) e o art. 4º, inciso III, § 1º, da Resolução TCU 170/2004, in verbis:
Art. 179. A citação, a audiência ou a notificação, bem como a comunicação de diligência, farse-ão:
I - mediante ciência da parte, efetivada por servidor designado, por meio eletrônico, fac-símile, telegrama ou qualquer outra forma, desde que fique confirmada inequivocamente a entrega da comunicação ao destinatário;
II - mediante carta registrada, com aviso de recebimento que comprove a entrega no endereço do destinatário;
III - por edital publicado no Diário Oficial da União, quando o seu destinatário não for localizado
 (...) 
Art. 3º As comunicações serão dirigidas ao responsável, ou ao interessado, ou ao dirigente de órgão ou entidade, ou ao representante legal ou ao procurador constituído nos autos, com poderes expressos no mandato para esse fim, por meio de:
I - correio eletrônico, fac-símile ou telegrama;
II - servidor designado;
III - carta registrada, com aviso de recebimento;
IV - edital publicado no Diário Oficial da União, quando o seu destinatário não for localizado, nas hipóteses em que seja necessário o exercício de defesa.
Art. 4º. Consideram-se entregues as comunicações:
I - efetivadas conforme disposto nos incisos I e II do artigo anterior, mediante confirmação da ciência do destinatário;
II - realizadas na forma prevista no inciso III do artigo anterior, com o retorno do aviso de recebimento, entregue comprovadamente no endereço do destinatário;
III - na data de publicação do edital no Diário Oficial da União, quando realizadas na forma prevista no inciso IV do artigo anterior.
§ 1º O endereço do destinatário deverá ser previamente confirmado mediante consulta aos sistemas disponíveis ao Tribunal ou a outros meios de informação, a qual deverá ser juntada ao respectivo processo.
 (...) 
Bem se vê, portanto, que a validade da citação via postal não depende de que o aviso de recebimento seja assinado pelo próprio destinatário da comunicação, o que dispensa, no caso em tela, a entrega do AR em "mãos próprias". A exigência da norma é no sentido de o Tribunal verificar se a correspondência foi entregue no endereço correto, residindo aqui a necessidade de certeza inequívoca. 
Não é outra a orientação da jurisprudência do TCU, conforme se verifica dos julgados a seguir transcritos:
São válidas as comunicações processuais entregues, mediante carta registrada, no endereço correto do responsável, não havendo necessidade de que o recebimento seja feito por ele próprio (Acórdão 3648/2013-TCU-Segunda Câmara, Relator Min. José Jorge) ;
É prescindível a entrega pessoal das comunicações pelo TCU, razão pela qual não há necessidade de que o aviso de recebimento seja assinado pelo próprio destinatário. Entregandose a correspondência no endereço correto do destinatário, presume-se o recebimento da citação. (Acórdão 1019/2008-TCU-Plenário, Relator Min. Benjamin Zymler) ;
As comunicações do TCU, inclusive as citações, deverão ser realizadas mediante Aviso de Recebimento - AR, via Empresa Brasileira de Correios e Telégrafos, bastando para sua validade que se demonstre que a correspondência foi entregue no endereço correto. (Acórdão 1526/2007-TCU-Plenário, Relator Min. Aroldo Cedraz) .
A validade do critério de comunicação processual do TCU foi referendada pelo Supremo Tribunal Federal, nos termos do julgamento do MS-AgR 25.816/DF, por meio do qual se afirmou a desnecessidade da ciência pessoal do interessado, entendendo-se suficiente a comprovação da entrega do "AR" no endereço do destinatário:
Ementa: agravo regimental. Mandado de segurança. Desnecessidade de intimação pessoal das decisões do tribunal de contas da união. art. 179 do regimento interno do TCU. Intimação do ato impugnado por carta registrada, iniciado o prazo do art. 18 da lei nº 1.533/51 da data constante do aviso de recebimento. Decadência reconhecida. Agravo improvido.
O envio de carta registrada com aviso de recebimento está expressamente enumerado entre os meios de comunicação de que dispõe o Tribunal de Contas da União para proceder às suas intimações.
O inciso II do art. 179 do Regimento Interno do TCU é claro ao exigir apenas a comprovação da entrega no endereço do destinatário, bastando o aviso de recebimento simples. 
Da revelia dos responsáveis Silvana Furtado de Figueiredo Vasconcelos e João Bosco Pinto Saraiva
No caso presente, a citação de cada um dos responsáveis (Silvana Furtado de Figueiredo Vasconcelos e João Bosco Pinto Saraiva) se deu em endereços provenientes de pesquisas de endereços realizadas pelo TCU (vide parágrafos acima) , em endereços constantes da base de dados da Receita Federal, do TSE e do Renach, custodiadas pelo TCU (peças 148 e 149) . A entrega dos ofícios citatórios nesses endereços ficou comprovada, conforme detalhamento a seguir:
Silvana Furtado de Figueiredo Vasconcelos: Ofício 44629/2022 - Seproc (peça 154) , origem no sistema do Renach, e Ofício 44630/2022 - Seproc (peça 153) , origem no sistema da Receita Federal;
João Bosco Pinto Saraiva: Ofício 44631/2022 - Seproc (peça 152) , origem no sistema da Receita Federal, Ofício 44632/2022 - Seproc (peça 151) , origem no sistema do Renach, e Ofício 44633/2022 - Seproc (peça 150) , origem no sistema do TSE.
Nos processos do TCU, a revelia não leva à presunção de que seriam verdadeiras todas as imputações levantadas contra os responsáveis, diferentemente do que ocorre no processo civil, em que a revelia do réu opera a presunção da verdade dos fatos narrados pelo autor (Acórdão 1009/2018-TCU-Plenário, relator Min. Bruno Dantas; 2369/2013 - TCU - Plenário, relator Min. Benjamin Zymler; e 2449/2013 - TCU - Plenário, relator Min. Benjamin Zymler) . Dessa forma, a avaliação da responsabilidade do agente não pode prescindir da prova existente no processo ou para ele carreada. 
Ao não apresentarem defesa, os responsáveis deixaram de produzir prova da regular aplicação dos recursos sob sua responsabilidade, em afronta às normas que impõem aos gestores públicos a obrigação legal de, sempre que demandados pelos órgãos de controle, apresentar os documentos que demonstrem a correta utilização das verbas públicas, a exemplo do contido no art. 93 do Decreto-Lei 200/1967: "Quem quer que utilize dinheiros públicos terá de justificar seu bom e regular emprego na conformidade das leis, regulamentos e normas emanadas das autoridades administrativas competentes".
Mesmo as alegações de defesa não sendo apresentadas, considerando o princípio da verdade real que rege esta Corte, procurou-se buscar, em manifestações dos responsáveis na fase interna desta tomada de contas especial, se havia algum argumento que pudesse ser aproveitado em seu favor. 
Entretanto, os responsáveis não se manifestaram na fase interna, não havendo, assim, argumentos que possam afastar as irregularidades apontadas.
Em se tratando de processo em que as partes interessadas não se manifestaram acerca das irregularidades imputadas, não há elementos para que se possa efetivamente aferir e reconhecer a ocorrência de boa-fé nas condutas dos responsáveis, podendo este Tribunal, desde logo, proferir o julgamento de mérito pela irregularidade das contas, conforme os §§ 2º e 6º do art. 202 do Regimento Interno do TCU (Acórdão 2064/2011-TCU-Primeira Câmara, relator Min. Ubiratan Aguiar; 6.182/2011-TCU-1ª Câmara, relator Min. Weder de Oliveira; 4.072/2010-TCU-1ª Câmara, relator Min. Valmir Campelo; 1.189/2009-TCU-1ª Câmara, relator Min. Marcos Bemquerer; e 731/2008-TCU-Plenário, relator Min. Aroldo Cedraz) .
Dessa forma, os responsáveis Silvana Furtado de Figueiredo Vasconcelos e João Bosco Pinto Saraiva devem ser considerados revéis, nos termos do art. 12, § 3º, da Lei 8.443/1992, devendo o Tribunal julgar suas contas irregulares, condenando-os ao pagamento do débito apurado nos autos, com aplicação de multa proporcional ao débito.
CONCLUSÃO
	Em face da análise promovida na seção "Exame Técnico", verifica-se que os responsáveis Silvana Furtado de Figueiredo Vasconcelos e João Bosco Pinto Saraiva não lograram comprovar a boa e regular aplicação dos recursos públicos federais. Instados a se manifestar, optaram pelo silêncio, configurando a revelia, nos termos do § 3º do art. 12 da Lei 8.443/1992. Ademais, inexistem nos autos elementos que demonstrem a boa-fé dos responsáveis ou a ocorrência de outros excludentes de culpabilidade.
Verifica-se, também, que não houve a prescrição das pretensões punitiva e ressarcitória, conforme análise já realizada.
	Tendo em vista que não constam dos autos elementos que permitam reconhecer a boa-fé dos responsáveis, sugere-se que suas contas sejam julgadas irregulares, nos termos do art. 202, § 6º, do Regimento Interno do TCU, com a imputação do débito atualizado monetariamente e acrescido de juros de mora, nos termos do art. 202, § 1º, do Regimento Interno do TCU, descontando-se o valor eventualmente recolhido, e com a aplicação da multa prevista no art. 267 da referida norma.
Por fim, como não houve elementos que pudessem modificar o entendimento acerca das irregularidades em apuração, mantém-se a matriz de responsabilização presente na peça 143.
PROPOSTA DE ENCAMINHAMENTO
Diante do exposto, submetem-se os autos à consideração superior, propondo, ao Tribunal:
considerar revéis os responsáveis Silvana Furtado de Figueiredo Vasconcelos e João Bosco Pinto Saraiva, para todos os efeitos, dando-se prosseguimento ao processo, com fulcro no art. 12, § 3º, da Lei 8.443/1992; 
		julgar irregulares, nos termos dos arts. 1º, inciso I, 16, inciso III, alíneas "b" e "c", 19 e 23, inciso III, da Lei 8.443/1992, as contas dos responsáveis Silvana Furtado de Figueiredo Vasconcelos e João Bosco Pinto Saraiva, condenando-os ao pagamento das importâncias a seguir especificadas, atualizadas monetariamente e acrescidas de juros de mora, calculadas a partir das datas discriminadas até a data da efetiva quitação do débito, fixando-lhes o prazo de quinze dias, para que comprovem, perante o Tribunal, o recolhimento das referidas quantias aos cofres do Tesouro Nacional, nos termos do art. 23, inciso III, alínea "a", da Lei 8.443/1992, c/c o art. 214, inciso III, alínea "a", do Regimento Interno do TCU.  
		Débitos relacionados à responsável Silvana Furtado de Figueiredo Vasconcelos (CPF: XXX.260.393-XX) :
	Data de ocorrência
	Valor histórico (R$) 

	28/12/2009
	348.058,07

	15/12/2010
	451.709,92

	1/2/2012
	451.709,92

	11/7/2012
	542.000,00

Valor atualizado do débito (com juros) em 4/11/2022: R$ 3.768.791,26. 
		Débito relacionado ao responsável João Bosco Pinto Saraiva (CPF: XXX.319.753-XX) :
	Data de ocorrência
	Valor histórico (R$) 

	11/7/2012
	103.651,85

Valor atualizado do débito (com juros) em 4/11/2022: R$ 193.002,10.
aplicar individualmente aos responsáveis Silvana Furtado de Figueiredo Vasconcelos (CPF: XXX.260.393-XX) e João Bosco Pinto Saraiva (CPF: XXX.319.753-XX) a multa prevista no art. 57 da Lei 8.443/1992;
	autorizar, desde logo, a cobrança judicial das dívidas, caso não atendidas as notificações, conforme o disposto no art. 28, inciso II, da Lei 8.443/1992;
autorizar, desde logo, se requerido, com fundamento no art. 26, da Lei 8.443/1992, c/c o art. 217, §1º, do Regimento Interno do TCU, o parcelamento das dívidas em até 36 parcelas, incidindo, sobre cada parcela, corrigida monetariamente, os correspondentes acréscimos legais, fixando-lhes o prazo de quinze dias, a contar do recebimento da notificação, para comprovarem, perante o Tribunal, o recolhimento da primeira parcela, e de trinta dias, a contar da parcela anterior, para comprovarem os recolhimentos das demais parcelas, devendo incidir, sobre cada valor mensal, atualizado monetariamente, os juros de mora devidos, no caso do débito, na forma prevista na legislação em vigor, alertando os responsáveis de que a falta de comprovação do recolhimento de qualquer parcela importará o vencimento antecipado do saldo devedor, nos termos do § 2º do art. 217 do Regimento Interno deste Tribunal; 
enviar cópia do acórdão que for prolatado à Procuradoria da República no Estado do Ceará, nos termos do § 3º do art. 16 da Lei 8.443/1992, c/c o § 7º do art. 209 do Regimento Interno do TCU, para a adoção das medidas cabíveis; 
enviar cópia do acórdão que for proferido ao Ministério da Cidadania e aos responsáveis, para ciência;
informar, à Procuradoria da República no Estado do Ceará, ao Ministério da Cidadania e aos responsáveis, que a deliberação que for adotada, acompanhada do relatório e do voto que a fundamentarem, estará disponível para consulta no endereço www.tcu.gov.br/acordaos, além de esclarecer que, caso requerido, o TCU poderá fornecer, sem custos, as correspondentes cópias, de forma impressa; e
informar, à Procuradoria da República no Estado do Ceará, que, nos termos do parágrafo único do art. 62 da Resolução TCU 259/2014, os procuradores e membros do Ministério Público credenciados nesta Corte podem acessar os presentes autos de forma eletrônica e automática, ressalvados apenas os casos de eventuais peças classificadas como sigilosas, as quais requerem solicitação formal."
2.	O Ministério Público junto ao TCU manifestou-se de acordo com a proposta da unidade técnica. 
	É o relatório.

não há.

Subprocurador-Geral Paulo Soares Bugarin.

TOMADA DE CONTAS ESPECIAL. CONVÊNIO. MUNICÍPIO DE BATURITÉ/CE. APOIO FINANCEIRO PARA IMPLANTAR O PROGRAMA DE AQUISIÇÃO DE ALIMENTOS - COMPRA DIRETA LOCAL DA AGRICULTURA FAMILIAR. NÃO COMPROVAÇÃO DA EXECUÇÃO FÍSICA DO OBJETO DO CONVÊNIO. AUSÊNCIA DE NEXO DE CAUSALIDADE ENTRE OS RECURSOS FEDERAIS TRANSFERIDOS E AS DESPESAS REALIZADAS NO ÂMBITO DO CONVÊNIO. AUSÊNCIA DOS COMPROVANTES DE DESPESA (NOTAS FISCAIS OU RECIBOS). CITAÇÃO DOS EX-PREFEITOS, CADA QUAL PELOS VALORES GERIDOS EM SEUS RESPECTIVOS MANDATOS. REVELIA. CONTAS IRREGULARES. DÉBITO. MULTAS INDIVIDUAIS. CIÊNCIA.

TOMADA DE CONTAS ESPECIAL (TCE)

Secretaria de Controle Externo de Tomada de Contas Especial (SecexTCE).

A presente tomada de contas especial (TCE) foi instaurada pelo Ministério da Cidadania em desfavor de dois ex-prefeitos de Baturité/CE, sra. Silvana Furtado de Figueiredo Vasconcelos (mandato: de 1º/1/2009 a 31/12/2012) e sr. João Bosco Pinto Saraiva (mandato: de 1º/1/2013 a 31/12/2016) , em razão da não comprovação da regular aplicação dos recursos repassados pela União por meio do Convênio 053/2009-SESAN (Siafi 705166) , destinado à implantação do Programa de Aquisição de Alimentos - Compra Direta Local da Agricultura Familiar. 
O ajuste previu o desembolso de R$ 1.964.029,76, sendo R$ 1.897.129,76 à conta do poder concedente e R$ 66.900,00 referentes à contrapartida do convenente. Teve vigência de 22/12/2009 a 28/5/2013, com prazo para apresentação da prestação de contas em 27/6/2013.
Conforme plano de trabalho aprovado (peça 36) , foram estipuladas duas metas: apoiar 216 agricultores familiares por meio da compra de seus produtos e distribuir os alimentos adquiridos a dezenove entidades sociais, beneficiando 7.916 pessoas. Estimou-se que a quantidade de alimentos adquiridos atingiria 834,5 toneladas. Em termos financeiros, R$ 1.867.086,04 seriam gastos na compra dos alimentos, o desembolso de R$ 42.943,72 decorreria dos encargos tributários e previdenciários, e R$ 54.000,00 seriam gastos com prestadores de serviços. 
Ao examinar a prestação de contas apresentada, foram apontados problemas na execução física e financeira. De um lado, observou-se que os relatórios não indicavam quantos agricultores participaram do programa, nem os valores recebidos por eles. Não é conhecida a quantidade de alimentos adquiridos, o que impede o exame de adequação do que foi doado às entidades beneficiárias. Essas informações foram objeto de solicitação aos responsáveis, mas estes permaneceram silentes. 
Sob o prisma financeiro, foi apontada a impossibilidade de se estabelecer o nexo causal entre os recursos federais repassados e as despesas realizadas. Embora haja extratos bancários da conta específica do convênio, termos de recebimentos dos produtos (emitidos pelas entidades beneficiárias) e conciliação bancária elaborada pelo convenente, não foram localizados os comprovantes de despesa. As notas fiscais e os recibos são elementos essenciais para se estabelecer o correto emprego dos recursos públicos, isto é, a comprovação de que a verba federal foi utilizada na compra dos alimentos, no pagamento de tributos ou na contraprestação de serviços executados em finalidades intrínsecas ao ajuste ora em apreciação. 
Em razão dos problemas mencionados, o Tribunal impugnou a integralidade dos recursos repassados. Promoveu-se então a citação da ex-prefeita Silvana Furtado de Figueiredo Vasconcelos, para que justificasse as irregularidades envolvendo a utilização de R$ 1.793.477,91. O ex-prefeito sucessor (sr. João Bosco Pinto Saraiva) foi chamado para apresentar defesa quanto ao gasto de R$ 103.651,85. Esses foram os valores geridos durante seus respectivos mandatos. 
Regularmente notificados, os responsáveis deixaram transcorrer in albis o prazo que lhes foi concedido para apresentação de suas alegações de defesa ou para recolhimento das importâncias questionadas. Dessa forma, restou caracterizada a revelia deles, nos termos do art. 12, §3º, da Lei 8.443/1992. 
A unidade técnica propôs, em uníssono, o julgamento pela irregularidade das contas dos responsáveis, condenando-os em débito e aplicando-lhes multas individuais fundamentadas no art. 57 da Lei 8.443/1992. Tal proposta contou com a anuência do MPTCU, neste ato representado pelo Subprocurador-Geral Paulo Bugarin.
Feito esse breve histórico, passo ao exame do mérito deste processo.
Corroboro as análises empreendidas pela unidade instrutora, as quais contaram com a anuência do Ministério Público junto ao TCU, razão pela qual incorporo os fundamentos apresentados às minhas razões de decidir.
Considerando que as informações presentes nos autos não permitem constatar a regular aplicação dos recursos repassados e que, mesmo tendo sido oportunizada a defesa aos responsáveis, tanto perante o órgão concedente quanto no âmbito desta Corte de Contas, não se desincumbiram desse ônus, não há o que se aproveitar em seu favor.
Por fim, diante da não apresentação de defesa e da ausência de indícios de que tenham agido de maneira diligente ou adotado quaisquer medidas para resguardar o Erário, reputo não ser possível reconhecer sua boa-fé, o que autoriza o imediato julgamento definitivo de mérito de suas contas, nos termos do art. 202, § 6º, do Regimento Interno do TCU. 
Dessa forma, compreendo que as condutas da sra. Silvana Furtado de Figueiredo Vasconcelos e do sr. João Bosco Pinto Saraiva são passíveis de serem punidas com multa, por configurarem a ocorrência de erro grosseiro na gestão dos recursos públicos. Logo, reputo atendidos os pressupostos do art. 28 da LINDB.
Quanto ao exame da culpabilidade, não há nos autos elementos que possam sugerir a presença de circunstâncias práticas que tenham impedido a atuação desses agentes em conformidade com o direito. 
Em pesquisa ao histórico processual dos responsáveis, a fim de perquirir seus antecedentes, existem condenações em débito e multa aos arrolados, circunstância que militam desfavoravelmente a eles, na medida em que evidencia a desídia no trato com os recursos públicos. 
Este Tribunal já julgou irregulares as contas da sra. Silvana Furtado de Figueiredo Vasconcelos, com condenação em débito e aplicação de multa, em cinco oportunidades (Acórdão 6128/2017-TCU-Segunda Câmara, 5.444/2017-2ª Câmara, 6.363/2017-2ª Câmara, 2.297/2018-2ª Câmara e 8.216/2020-1ª Câmara) , referentes a diversos instrumentos de transferência de recursos. 
Pesa, em desfavor do sr. João Bosco Pinto Saraiva, uma única decisão (Acórdão 6363/2017-TCU-Segunda Câmara) , quando foi imputado um débito de R$ 105.579,27 e uma multa de R$ 20.000,00, em razão da execução parcial de contrato de repasse para a construção de ciclovias e passeio público no Município de Baturité/CE. 
Em razão desses apontamentos, entendo cabível a aplicação de multas individuais de R$ 40.000,00 (caso do sr. João Bosco Pinto Saraiva) e R$ 950.000,00 (caso da sra. Silvana Furtado de Figueiredo Vasconcelos) , com fulcro no art. 57 da Lei 8.443/1992. Esse montante corresponde a aproximadamente 20% e 25% do valor atualizado dos respectivos débitos. O percentual mais elevado da sanção da ex-prefeita Silvana Furtado se justifica em razão do histórico de condenações e do volume da verba federal gerida, fatores que aumentam a reprovabilidade de sua conduta. 
Ante o exposto, voto por que seja adotada a seguinte deliberação que ora submeto ao Colegiado.
TCU, Sala das Sessões, em 6 de dezembro de 2022.
BENJAMIN ZYMLER 
Relator